【裁判字號】    99,聲判,87
【裁判日期】    991231
【裁判案由】    聲請交付審判
【裁判全文】
臺灣臺中地方法院刑事裁定              99年度聲判字第87號
聲  請  人
即  告訴人  洪鶴聲
代  理  人  劉嘉堯律師
被      告  吳偉豪
上列聲請人因告訴被告侵占等案件，不服臺灣高等法院臺中分院
檢察署檢察長駁回再議之處分（99年度上聲議字第1847號、原不
起訴處分案號：臺灣臺中地方法院檢察署98年度偵字第24948 號
、第29595 號），聲請交付審判，本院裁定如下：
    主  文
聲請駁回。
    理  由
一、本件聲請交付審判意旨略以：
  (一)聲請人即告訴人（下稱聲請人）洪鶴聲為被害人洪鶴彰（業
    於民國98年8 月2 日死亡）之胞弟。本件登記為洪鶴彰名下
    、車牌號碼6726－WG號自小客車既由洪鶴彰持向「英順當鋪
    」質當現金，堪認該車不僅形式上係登記於洪鶴彰名下，事
    實上之所有權人亦為洪鶴彰本人。惟洪鶴彰生前迭次催促被
    告返還後，被告仍置之不理。聲請人前向檢察官聲請傳訊「
    英順當舖」負責人，以釐清究係何人前往該當舖質當現金、
    系爭車輛現在何處等事實，蓋因該名以車輛前往質當現金之
    人，就該車自有事實上及法律上之處分權能，享有動產所有
    權人之地位，此攸關被告是否涉犯侵占罪嫌，惟檢察官竟未
    盡調查之能事。
  (二)其次，上開車輛係由被害人洪鶴彰於98年3 月20日購買，而
    被害人洪鶴彰係於購車後之同年5 月20日始向廖文潭借款，
    業據證人陳建良、廖文潭於偵查中證述可在卷。然倘被告所
    述係因信用不良無法辦理貸款，始以洪鶴彰為登記名義人，
    且購買系爭車輛之頭期款60萬元為其本人支付乙節屬實，亦
    可見被告並非無資力之人，則其何須於被害人洪鶴彰向廖文
    潭借款後，再先後向洪鶴彰借款70萬元？被告之說詞已有可
    疑。又如洪鶴彰僅為貸款名義人，被告大可直接向貸款銀行
    即台新銀行清償貸款，豈有多此一舉由黃美玲之戶頭（萬丹
    郵局，帳號：00000000000000號）轉帳予洪鶴彰之理？又此
    筆款項究為給付車款或係清償借款，亦未見檢察官詳查。
  (三)是被告既非無資力購車，竟向洪鶴彰詐稱其信用不佳，央求
    洪鶴彰為登記名義人，並向洪鶴彰借款支付頭期款，且以洪
    鶴彰之名義向台新銀行貸款以給付購車尾款。嗣又以「欲清
    償車貸」為由，誘騙洪鶴彰以其所有之不動產，設定抵押持
    向廖文潭等借款，復未將所詐得款項用以清償台新銀行之欠
    款，甚且，被告猶詐騙被害人洪鶴彰持上開車輛向「英順當
    鋪」借款15萬元，俟被告取走全數款項後，並未清償借款，
    致洪鶴彰非但背負積欠「英順當鋪」之借款，該車輛亦因此
    遭「英順當鋪」人員擅自取償，使洪鶴彰受有財產上之損失
    ，被告所為縱未該當侵占罪責，亦應另負詐欺取財罪責。綜
    上，原不起訴處分及駁回再議處分均未詳加調查，爰為此聲
    請交付審判等語。
二、按告訴人不服上級法院檢察署檢察長或檢察總長認再議為無
    理由而駁回之處分者，得於接受處分書後10日內委任律師提
    出理由狀，向該管第一審法院聲請交付審判。法院認為交付
    審判之聲請不合法或無理由者，應駁回之，刑事訴訟法第25
    8 條之、第258 條之3 第2 項前段，分別定有明文。又刑事
    訴訟法第258 條之1 規定告訴人得向法院聲請交付審判，係
    新增對於「檢察官不起訴或緩起訴裁量權」制衡之一種外部
    監督機制，法院僅就檢察官所為不起訴或緩起訴之處分是否
    正確加以審查，以防止檢察機關濫權，依此立法精神，同法
    第258 條之3 第3 項規定法院審查聲請交付審判案件時「得
    為必要之調查」，其調查證據之範圍，自應以偵查中曾顯現
    之證據為限；而同法第260 條對於不起訴處分已確定或緩起
    訴處分期滿未經撤銷者得再行起訴之規定，其立法理由說明
    該條所謂不起訴處分已確定者，包括「聲請法院交付審判復
    經駁回者」之情形在內，是前述「得為必要之調查」，其調
    查證據範圍，更應以偵查中曾顯現之證據為限，不得就告訴
    人新提出之證據再為調查，亦不得蒐集偵查卷以外之證據，
    否則，將與刑事訴訟法第260 條之再行起訴規定，混淆不清
    ，亦將使法院兼任檢察官而有回復「糾問制度」之虞。且法
    院裁定交付審判，即如同檢察官提起公訴使案件進入審判程
    序，是法院裁定交付審判之前提，必須偵查卷內所存證據已
    符合刑事訴訟法第251 條第1 項規定「足認被告有犯罪嫌疑
    」，檢察官應提起公訴之情形，亦即該案件已經跨越起訴門
    檻，否則，縱或法院對於檢察官所認定之基礎事實有不同判
    斷，但如該案件仍須另行蒐證偵查始能判斷應否交付審判者
    ，因交付審判審查制度並無如同再議救濟制度得為發回原檢
    察官續行偵查之設計，法院仍應依同法第258 條之3 第2 項
    前段規定，以聲請無理由裁定駁回。
三、本件聲請人洪鶴聲以被告吳偉豪涉犯侵占、詐欺等罪嫌，向
    臺灣臺中地方法院檢察署檢察官提出告訴，經臺灣臺中地方
    法院檢察署檢察官偵辦，嗣於99年7 月10日以98年度偵字第
    24948 號、第29595 號為不起訴處分後，聲請人不服，聲請
    再議，經臺灣高等法院臺中分院檢察署檢察長認聲請再議無
    理由，於99年10月5 日以99年度上聲議字第1847號處分書駁
    回再議之聲請等情，業據本院調取上開偵查卷宗全部核閱無
    訛。
四、復按犯罪事實應依證據認定之，無證據不得認定其犯罪事實
    ；又不能證明被告犯罪者，應諭知無罪之判決，刑事訟訴法
    第154 條第2 項、第301 條第1 項分別定有明文。而刑事訴
    訟法上所謂認定犯罪事實之證據，係指足以認定被告確有犯
    罪行為之積極證據而言，該項證據自須適合於被告犯罪事實
    之認定，始得採為斷罪資料；又告訴人之告訴，係以使被告
    受刑事訴追為目的，是其陳述是否與事實相符，仍應調查其
    他證據以資審認，最高法院29年上字第3105號、52年台上字
    第1300號判例可資參照。再按吾國民法關於動產，非以登記
    為所有權取得之要件（民法第761 條參照），故車輛關於車
    主名義之登記，僅係監理機關基於行政稅捐、裁罰等管理之
    需所為之登記事項，固可據以作為認定車輛所有權人之參考
    ，然並非當然即屬車輛實質所有權人之判斷標準。
五、訊據被告吳偉豪堅決否認有何侵占、詐欺犯行，辯稱：伊因
    信用不良，始借用洪鶴彰之名義購買車牌號碼6726－WG號自
    小客車並辦理汽車貸款，惟相關款項均係由伊支付，伊係車
    輛實質所有人，絕無侵占該車之事。而洪鶴彰向廖文潭借錢
    後，伊始先後向洪鶴彰借款70萬元，其中50萬元係因98年6
    月間，伊因駕駛上開車輛發生車禍所借，伊有陸續轉帳或付
    現償還，並無詐欺洪鶴彰等語。經查：
  (一)關於被告吳偉豪對於系爭車輛是否構成侵占罪乙節，業據證
    人即出售該車之業務員陳建良於警詢中證稱：98年3 月20日
    ，伊駕駛該車前往被告開設之檳榔攤前，嗣被告請洪鶴彰至
    2 樓拿定金給伊，又因被告之信用有異，該車之貸款由洪鶴
    彰辦理，然定金3 萬元及現金57萬元則由被告付給伊等語在
    卷（見核退字第1933號卷第16頁）。又證人即台新國際商業
    銀行業務襄理王亮予於警詢中證稱：被告因信用不良無法辦
    理貸款，始以洪鶴彰名義購買，而伊所知實際使用人為被告
    ，洪鶴彰在貸款銀行方面之認知僅該車之登記名義人，且申
    辦貸款之聯絡人與貸款逾期後催收聯絡之對象，均係被告等
    語在卷（見同上核退字卷第23-25 頁），並有台新國際商業
    銀行股份有限公司98年12月9 日（98）台新有擔字第980192
    號函暨所附汽車貸款申請書、歸戶查詢、帳戶還款明細查詢
    畫面、催收紀錄表及被告所提出台新國際商業銀行放款本利
    收據在卷可稽（見同上核退字卷第26-28 、33 -41頁、警卷
    (一)第7 頁），另被告於98年5 至7 月份間，曾以其女友黃美
    玲所申辦之萬丹郵局帳戶（帳號00000000000000號）轉帳予
    洪鶴彰乙節，亦經證人黃美玲證稱在卷（見同上核交字卷第
    31頁），並有黃美玲萬丹郵局帳戶存摺交易明細附卷可參（
    見偵字第24948 號卷第42頁正、反面），足見被告辯稱僅係
    借用洪鶴彰名義購買上開車輛，且已有支付汽車貸款予洪鶴
    彰等語，尚非無據，堪認被告係上開車輛之實質所有權人無
    訛，自難該當侵占罪嫌。至聲請人所指被告以被害人洪鶴彰
    之上開車輛向「英順當鋪」借款15萬元，詎被告取走款項後
    ，亦未清償，雖有被害人所開立玉山銀行支票帳戶之支票存
    根在卷供參（見同上核退字卷第53頁），故而認應傳喚「英
    順當鋪」負責人以釐清何人將車輛持之質借乙節，則與被告
    是否涉犯侵占罪嫌尚無關連，聲請意旨認檢察官就此重要事
    項未予調查，顯有違誤云云，即無可採。
  (二)雖聲請人復指稱：倘若被告不該當侵占罪嫌，則其明知自己
    無資力購車，竟向洪鶴彰詐稱其信用不佳，央求洪鶴彰為購
    車之登記名義人，並向台新銀行貸款以給付購車尾款後，又
    以「欲清償車貸」為由，誘騙洪鶴彰以名下之不動產設定抵
    押持向廖文潭等借款，復使被害人將車輛質借予「英順當鋪
    」後，將全數之借款15萬元取走且拒不清償，使被害人負擔
    借款債務，該車亦遭「英順當鋪」人員擅自取償，被告亦該
    當詐欺罪嫌云云。然查
  1.證人廖文潭於警詢證稱：當初洪鶴彰表示因投資眼鏡行缺錢
    而向伊借貸，並提供土地作為擔保，後來洪鶴彰又要向伊借
    錢，而伊之資金不夠，所以轉向李錫勳、林添財借錢，並由
    洪鶴彰提供土地設定抵押作為擔保。伊將借款交予洪鶴彰，
    並未見過洪鶴彰將錢交予被告等語在卷（見警卷(二)第33-37
    頁、偵字第2948號卷第34頁），而證人李錫勳、林添財於警
    詢中亦均證稱：因廖文潭向渠等借錢，為了要有保障，才由
    洪鶴彰提供土地設定抵押權，渠等係直接將借款交給廖文潭
    ，至廖文潭是否借給洪鶴彰，渠等則不清楚等語（見警卷(二)
    第40-45 頁），另證人即代書洪金德則於警詢中證陳：當初
    係因洪鶴彰要向廖文潭等人借款，而洪鶴彰在第2 次借款時
    ，廖文潭考量擔保物價值不足250 萬元，故經雙方在伊之事
    務所協議後，同意先將產權暫登記於廖文潭名下，待洪鶴彰
    還清借款後，再無條件歸還洪鶴彰等語（見警卷(二)第29-31
    頁），堪認被害人洪鶴彰確係以自己名義向廖文潭借款，至
    證人洪金德、廖文潭雖證稱：洪鶴彰於辦理借款時，被告都
    在場等語（警卷(二)第31、37頁），然並未提及被告於上開借
    款過程中有何支配或影響洪鶴彰表達意志之行為，自難遽認
    被告有施用詐術使洪鶴彰向廖文潭等人借款。
  2.次依卷附聲請人所提出洪鶴彰於98年7 月10日之行動電話錄
    音譯文及遺書內容通體察之（見警卷(二)第81、100 頁反面-1
    10頁），雖可見洪鶴彰對被告心存些許怨懟，然並未論及被
    告係施用何詐術致其財產受有損害之具體情節。復依聲請人
    所提出卷附「洪鶴彰、洪鶴人對話，洪鶴彰、洪鶴聲對話」
    及「洪鶴彰說要送精神病院」錄音之譯文內容所示（見警卷
    (二)第91 -100 頁），均係聲請人及另一告訴人洪鶴人（亦為
    被害人之胞弟）質問被害人之財產問題究與被告有何關係之
    對話，其間不僅未有洪鶴彰以被害人之姿向親人道盡如何遭
    被告施詐之情，猶不乏見聲請人兄弟間以情緒性用語相互指
    責之詞，自難據為不利被告認定之基礎。另被告確係上開車
    輛之實質所有權人業如上述，自有法律上及事實上處分該車
    之權能，復參酌被害人生前與被告間之財務往來密切，苟聲
    請人所指被告將該車質押借款，而由被害人開立支票供擔保
    乙情屬實，亦無違常理，聲請人認被告於此涉有詐欺犯嫌云
    云，自難憑採。
六、綜上所述，聲請人認被告涉有侵占、詐欺等罪嫌，要乏積極
    確切證據可資證明，依首開說明，臺灣臺中地方法院檢察署
    檢察官為不起訴處分，而臺灣高等法院臺中分院檢察署檢察
    長亦同此認定，駁回再議之聲請，經核均無不合，聲請意旨
    所執情詞，尚無足採，其聲請交付審判為無理由，應予駁回
    。
據上論結，依刑事訴訟法第258條之3 第2 項前段，裁定如主文。
中    華    民    國    99    年    12    月     31   日
                    刑事第九庭  審判長法  官  林靜芬
                                      法  官  楊文廣
                                      法  官  劉敏芳
以上正本證明與原本無異。
不得抗告。
                                      書記官  陳錫威
中    華    民    國    99    年    12    月     31   日

司法院資訊處製作；財團法人民間司法改革基金會備份。
